【裁判字號】    90,上易,1558
【裁判日期】    901107
【裁判案由】    詐欺
【裁判全文】
臺灣高等法院高雄分院刑事判決                    九十年度上易字第一五五八號
    上  訴  人  台灣高雄地方法院檢察署檢察官
    被      告  乙○○
右上訴人因被告詐欺案件，不服臺灣高雄地方法院九十年度易字第七七二號中華民國
九十年七月十六日第一審判決（起訴案號：臺灣高雄地方法院檢察署八十九年度偵緝
字第八七０號），提起上訴，本院判決如左：
      主  文
上訴駁回。
      理  由
一、公訴意旨略謂：被告乙○○意圖為自己不法之所有，明知已無償債能力，竟於民
    國八十二年間，在高雄市左營區○○○路四一九號四樓之一，以經營生意需款周
    轉為藉口，向告訴人甲○○調借現款新台幣（下同）三十二萬元，詎屆期拒不清
    償，且避不見面，嗣經二年查詢始被尋獲，竟又佯稱願自八十四年十一月起，每
    月分期償還八萬元，並簽發本票四紙交由告訴人甲○○收執以資取信，惟到期仍
    不獲兌現，並置之不理，始知受騙。因認被告涉有刑法第三百三十九條第一項之
    詐欺罪嫌。
二、公訴人認被告涉有上開犯行係以告訴人之指訴及被告簽發之本票四紙為其論據；
    訊據被告堅決否認有何上開犯行，辯稱：伊自七十五年起就與甲○○相識，並在
    其住所打牌，數年來從未積欠賭債，直至八十二、三年間，某次賭博輸錢時，交
    付客票予甲○○，然屆期無錢軋客票，乃向甲○○借錢支應屆期之客票，並交付
    二紙劉雨晨簽發之支票予甲○○，嗣後曾陸續還了二、三十萬元，惟因被朋友拖
    累才沒有辦法全部還清，系爭本票四張則係甲○○後來找到伊時強迫伊簽發的，
    之前伊原係簽發二紙各五十萬元之支票作擔保，向告訴人借款。後來簽發之本票
    面額共計二、三百萬元，係一百萬元本金加上利息累計所得之金額，告訴人只拿
    其中部分之三十二萬元提出告訴，伊並沒有在八十二年間，以生意周轉為由，向
    甲○○借款三十二萬元等語。
三、按犯罪事實應依證據認定之，無證據不得推定其犯罪事實，又不能證明被告犯罪
    者，應諭知無罪之判決，刑事訴訟法第一百五十四條、第三百零一條第一項分別
    定有明文。又告訴人之告訴，係以使被告受刑事訴追為目的，是其陳述是否與事
    實相符，仍應調查其他事實以資審認，始得為不利被告之認定。（最高法院五十
    二年台上字第一三○○號判例參照）。次按刑法第三百三十九條第一項詐欺罪之
    成立，以意圖為自己或第三人不法所有，以詐術使人將本人或第三人之物交付為
    要件，所謂以詐術使人交付，必須被詐欺人因其詐術而陷於錯誤，若其所用方法
    ，不能認為詐術，亦不致使人陷於錯誤，即不構成該罪。（最高法院四十六年台
    上字第二六○號判例參照）。
四、經查：
    （一）本件告訴人自偵查中受訊至原審審理時，對於借款三十二萬元（以下簡稱
          系爭借款）之用途雖均堅稱係被告借錢週轉之用等語，然告訴人對於與被
          告間之金錢往來之情形則前後敘述不一，先於檢察官第一次偵訊時謂：「
          之前只借一、二萬有還，這次她借三十二萬後就避不見面，事隔一、二年
          ，被我找到她才簽發四張本票說要分期返還，每期八萬元」（詳八十九年
          度偵字第三七九三號卷），嗣被告經通緝到案時，因被告抗辯係借一百萬
          元，且友人蔡傳宇有代為清償部分，告訴人即改口稱：「她經營鋼琴酒吧
          店，店內資金無法週轉其向我借二百多萬，後來她男朋友蔡正道（即蔡傳
          宇）每次五萬元共還四次，但這是她男朋友應負擔的七十萬元部分與她無
          關，七十萬元是包括在二百萬元之內。」等語（詳八十九年度偵緝字第０
          八七０號卷），至原審審理時復指稱：「被告出面向我借錢稱她與蔡某要
          借的，時間忘了，共借了二百多萬元，蔡某有還了二十萬元，被告都沒有
          還。」（詳原審九十年三月二十六日訊問筆錄），至九十年四月三十日原
          審訊問借款經過時又改口謂：「八十一、二年間在高雄市○○○路九十號
          七樓被告先向我借了二百多萬元，那是私人借貸我沒有要告，之後又向我
          借三十二萬元稱店週轉用，當時有拿客票二、三張（給）我，跳票後我找
          到其本人才另開本票給我。」、「八十一、二年間約二個月中間，共借她
          二百九十四萬元，借錢時蔡傳宇有答應要替她還一百一十萬元，這部份己
          還了」，嗣證人蔡傳宇到庭作證時，告訴人又改稱：「被告與證人一起向
          我借錢的，且他二人是情侶，一起開店」等語，則被告究竟向告訴人借過
          多少款項？借過幾次錢？係被告本人借錢週轉或有部分係證人蔡傳宇所借
          ，抑或係被告與證人一起向告訴人借款？告訴人之陳述均前後不一，且情
          節互異，始稱除三十二萬元外沒有其他借款，後又稱被告借款二百多萬元
          均係供週轉之用，後又改稱共借二百多萬元，其中三十二萬元係週轉金，
          餘借款為私人借貸，再改口謂共借二百九十四萬元，對於證人蔡傳宇部分
          ，始末提及，經被告抗辯則謂證人蔡傳宇應負擔七十萬元部分，後又改稱
          係蔡傳宇答應替被告還一百十萬元，告訴人之指訴既有上開諸多瑕疵，且
          既均係指訴被告如何為周轉用而向其借貸金錢尚未清償之消費借貸民事債
          權債務關係，並未指訴被告有何施用詐術致伊陷於如何之錯誤，方將款項
          借予等情節，自難僅憑告訴人之指訴，遽論被告涉有詐欺罪嫌。
    （二）被告除簽發系爭本票四張予告訴人外，另簽發本票十九張予告訴人，二十
          三張本票面額均為八萬元，且均未記載發票日，到期日則自八十四年十一
          月三十日起至八十六年九月三十日止，按月三十日各一紙，且票號相連續
          ，此有本票二十三張在卷可考，可證二十三張本票均為同一天簽發，否則
          票號不會相連，若告訴人於偵查中所述被告僅積欠三十二萬元為真實，告
          訴人為何會持有被告簽發共一百八十四萬元之本票？而證人蔡傳宇亦簽發
          面額均十萬元之本票十一張給告訴人，清償期也是按月十五日各一張，票
          號亦相連，此有該本票十一紙附卷可查，告訴人嗣後雖依其持有本票之情
          形更正事實陳述為被告共向其借二百九十四萬元，證人蔡傳宇答應還一百
          十萬元且已清償云云，然證人蔡傳宇於原審審理時則結證稱：有匯錢給告
          訴人的奶媽五、六次，是想幫助被告而已等語，而告訴人於偵訊時及本院
          審理時，則謂證人已清償二十萬元，告訴人之指訴借款、還款內容先後不
          符，與證人之證詞亦歧異，是告訴人之指訴顯非真實而難採憑。
    （三）按刑法第三百三十九條之詐欺罪係以行為人施詐術致被害人陷於錯誤乃為
          財物給付為其構成要件，本件告訴人係因與被告有二、三年朋友情誼才借
          錢給被告一節，業據告訴人陳明在卷，且綜觀告訴人之先後指訴亦均僅係
          指訴被告向其借錢，迄未清償等事實，實難認被告有何施用詐術對告訴人
          詐騙之犯行，而證人蔡傳宇亦在原審到庭證稱伊確有代被告清償部分借款
          ，設若被告係意圖為自己不法所有而存心詐騙告訴人金錢，其焉須請友人
          蔡傳宇代為清償部分欠款之可能；又被告係因事後被朋友倒債所以無力清
          償一節，亦據被告提出其被他人倒帳之支票四紙，面額共二百六十萬為證
          ，亦堪佐証被告辯稱係因事後為人倒帳而無力清償借款一節應堪採信。
    綜上所述，告訴人之指訴前後不一，且依告訴人提出之證據，及所指訴之被告向
    其借款之情節亦無足証明被告有何不法所有意圖及施用詐術之詐欺犯行，此外復
    查無其他積極證據，足資證明被告有何上開犯行，本件應屬犯罪不能證明，應為
    無罪之諭知。
五、原審因而對被告為無罪之判決，經核並無不合，檢察官循告訴人請求提起上訴，
    仍執被告係假借款之名向告訴人行詐欺之實等詞，指摘原判決不當，上訴為無理
    由，應予駁回。
據上論結，應依刑事訴訟法第三百六十八條，判決如主文。
本案經檢察官陳新慶到庭執行職務。
中        華        民        國    九十      年      十一  月    七   日
                              臺灣高等法院高雄分院刑事第三庭
                                          審判長法  官
                                                法  官
                                                法  官
不得上訴


司法院資訊處製作；財團法人民間司法改革基金會備份。
